【裁判字號】    98,交上易,794
【裁判日期】    980616
【裁判案由】    過失致死
【裁判全文】
臺灣高等法院臺中分院刑事判決       98年度交上易字第794號
上  訴  人  臺灣彰化地方法院檢察署檢察官
上  訴  人
即  被  告  戊○○
                      弄1號
選任辯護人  陳廷獻律師
上列上訴人因被告過失致死案件，不服臺灣彰化地方法院98年度
交易字第49號中華民國98年3月19日第一審判決（起訴案號：臺
灣彰化地方法院檢察署98年偵字第1143號），提起上訴，本院判
決如下：
    主  文
原判決撤銷。
戊○○因過失致人於死，處有期徒刑拾月。
    事  實
一、戊○○於民國97年12月26日18時10分許，騎乘車牌號碼263-
    DPK號機車，從彰化縣和美鎮溝乾里欲前往彰化縣鹿港鎮，
    沿鹿港鎮○○路由北往南方向行駛，於18時35分許，途經鹿
    港鎮○○路○段35號前，原應注意汽（機）車行駛時，駕駛
    人應注意車前狀況，並隨時採取必要之安全措施，而依當時
    天候晴、夜間無照明、直路、柏油路面、路面乾燥無缺陷、
    無障礙物，路況、視距均良好等情形，亦無不能注意之情事
    ，竟疏於注意，適黃朝祥行走在同向路邊靠機車優先道邊線
    處，戊○○因未注意車前狀況，致發現在前面路邊行走之黃
    朝祥時已煞避不及，而自後撞擊黃朝祥之左後側，導致黃朝
    祥頭部著地流血及顱內出血，經送醫急救後，延至98年1月
    12 日19時15分許死亡。
二、案經黃朝祥之妻丁○○訴由臺灣彰化地方法院檢察署檢察官
    偵查起訴。
    理  由
壹、證據能力之說明：
一、檢察官爭執被告之選任辯護人所提出之彰化縣警察局交通隊
    道路交通事故初步分析研判表非刑事訴訟法第159條之4之文
    書，另證人甲○○之證述係其個人意見或推測之詞，認無證
    據能力。按刑事訴訟法第159條之4規定：「除前三條之情形
    外，下列文書亦得為證據：一、除顯有不可信之情況外，公
    務員職務上製作之紀錄文書、證明文書。二、除顯有不可信
    之情況外，從事業務之人於業務上或通常業務過程所須製作
    之紀錄文書、證明文書。三、除前二款之情形外，其他於可
    信之特別情況下所製作之文書。」；另同法第208條第1項規
    定：「法院或檢察官得囑託醫院、學校或其他相當之機關、
    團體為鑑定，或審查他人之鑑定，並準用第二百零三條至第
    二百零六條之一之規定；其須以言詞報告或說明時，得命實
    施鑑定或審查之人為之。」查被告之選任辯護人所提出之彰
    化縣警察局交通隊道路交通事故初步分析研判表，係彰化縣
    警察局交通隊依據當事人即本案被告之申請所製作，業據製
    作該研判表之甲○○警員到庭證明屬實，故該鑑定顯非依法
    院或檢察官之囑託而為，且該研判表係屬鑑定意見，並非公
    務員職務上製作之紀錄文書或證明文書，自不符合上開刑事
    訴訟法之規定而具有證據能力，況該研判表附註一即載明：
    「本表係本局交通隊初步分析結果，僅供當事人參考使用，
    不得作訴訟或其它證明用途」，故該研判表自不具有證據能
    力。另刑事訴訟法第198條規定：「鑑定人由審判長、受命
    法官或檢察官就下列之人選任一人或數人充之：一、就鑑定
    事項有特別知識經驗者。二、經政府機關委任有鑑定職務者
    。」查本案證人甲○○警員係被告之選任辯護人聲請傳喚到
    庭，欲證明上開研判表之記載為真實以明責任之歸屬，惟查
    ，證人甲○○於本院證稱：該研判表是伊依據現場圖、照片
    所示，以及被告之談話紀錄表所製作，製作該分析表之前並
    無約詢過現場處理警員丙○○及死者家屬或被告，亦未到過
    現場等語（本院卷第75頁），顯見證人甲○○係依卷內資料
    而為分析研判，故其身分應屬鑑定人而非證人，惟其並非法
    院或檢察官所選任，且其亦證稱：我們是記載機車「涉嫌」
    在機車優先道上撞到行人，並沒有十分把握，且我們研判表
    也有記載只是提供當事人參考用等語（本院卷第76頁），故
    其鑑定意見自不符合上開刑事訴訟法之規定，難認具有證據
    能力。
二、按被告以外之人於審判外之陳述，雖不符刑事訴訟法第159
    條之1 至第159 條之4 之規定，而經當事人於審判程序同意
    作為證據，法院審酌該言詞陳述或書面陳述作成時之情況，
    認為適當者，亦得為證據。當事人、代理人或辯護人於法院
    調查證據時，知有第159條第1項不得為證據之情形，而未於
    言詞辯論終結前聲明異議者，視為有前項之同意，刑事訴訟
    法第159條之5定有明文。查本案檢察官、被告及其選任辯護
    人，均未爭執本判決所引用之下列各項證據之證據能力，本
    院復衡以該等證據作成時之情況，並無違法取證之瑕疵，認
    以之作為證據亦屬適當，是下述所引用之證據均有證據能力
    ，合先敘明。
貳、實體之說明：
一、上揭犯罪事實，迭據上訴人即被告（下稱被告）戊○○於警
    、偵訊、原審及本院審理時均坦承不諱，核與告訴人丁○○
    指訴之情節大致相符，並有彰化縣警察局道路交通事故現場
    圖、道路交通事故調查報告表（一）、（二）、酒精測定紀
    錄表（被告並無酒後駕車）及現場照片12張附卷可稽。而被
    害人黃朝祥確因本件交通事故而受有顱內出血等傷害，經送
    醫急救後，於98年1月12日19時15分許死亡，有財團法人彰
    濱秀傳紀念醫院法醫參考病歷摘要存卷可憑，復經臺灣彰化
    地方法院檢察署檢察官督同檢驗員相驗屬實，製有臺灣彰化
    地方法院檢察署相驗屍體證明書、法醫驗斷報告書、勘驗筆
    錄、相驗屍體照片等附卷足參，是被害人黃朝祥確因本件車
    禍死亡，允無疑義。
二、按汽車行駛時，駕駛人應注意車前狀況，並隨時採取必要之
    安全措施，道路交通安全規則第94條第3項定有明文。本案
    被告係領有駕駛執照之人，對於上開規定應知之甚詳，並有
    依上開規定駕車之注意義務；而依道路交通事故現場圖、道
    路交通事故調查報告表（一）、（二）及現場照片12 張觀
    之，車禍當時天候晴、夜間無照明、直路、柏油路面、路面
    乾燥無缺陷及障礙物，路況、視距均良好等情形，亦無不能
    注意之情事，被告應注意、能注意、竟疏未注意車前狀況，
    因而不慎撞及同向在路邊行走之被害人黃朝祥，導致被害人
    黃朝祥頭部著地後流血及顱內出血，經送醫急救後仍不治死
    亡，其對本件車禍之發生自有過失，且被害人黃朝祥確因
    本件車禍死亡，若非被告疏未注意車前狀況而撞及被害人，
    當不致發生被害人黃朝祥死亡之結果，是被害人之死亡結果
    與被告之過失行為間，自有相當因果關係。
三、至於被告另辯稱，該路路旁有電線桿，伊不可能騎在該路路
    旁，當時被害人係行走於機車優先道上而遭伊撞及云云，惟
    查，依據道路交通事故現場圖所示（相驗卷第10頁），被害
    人黃朝祥遺留於現場之血跡並非在機車優先道上，而係在道
    路旁，且電線桿離機車優先道尚有80公分，自難排除被害人
    黃朝祥係行走於同向路邊靠機車優先道邊線處遭被告撞及，
    被告此部分所辯並無其他證據可資佐證，自不足採。至於檢
    察官質疑肇事地點是否為夜間「無照明」，惟證人丙○○警
    員已於本院具結證稱：伊是針對肇事現場的照明程度來製作
    道路交通事故調查報告表（二）等語（本院卷第72頁背面）
    ，而該表即記載當時為「夜間無照明」、視距良好，且依被
    告所辯，伊當時有開車頭燈，顯然被告若係依照規定騎車，
    自能事先看見被害人行走於路旁，而避免本件車禍之發生，
    則關於肇事地點是否為夜間「無照明」，與本件被告是否有
    過失，即無直接關連，併此敘明。本件事證已臻明確，被告
    過失致人於死之犯行洵堪認定。
四、核被告戊○○所為，係犯刑法第276條第1項之過失致人於死
    罪。原審認被告罪證明確，予以論罪科刑，固非無見，惟查
    ：(1)、原審認被告戊○○於肇事後，亦因此受傷被送醫治療
    ，於有偵查犯罪職權之機關或公務員發覺前，向前來醫院處
    理之警員當場承認其為肇事人，自首並接受裁判，並依自首
    之規定減輕其刑。惟按刑法第62條所規定之自首，須對於未
    發覺之罪為之而受裁判者，始克當之。所謂未發覺，乃指犯
    罪事實未為有偵查犯罪職權之公務員所發覺，或犯罪事實雖
    已發覺，惟尚不知何人為犯人者而言。但此所稱之發覺犯罪
    事實，祇須有偵查犯罪職權之公務員，已知該犯罪事實之梗
    概為已足，無須確知該犯罪事實之真實內容為必要；而所知
    之犯人，亦僅須知其犯罪嫌疑即為犯罪業已發覺，不以確知
    其人為該犯罪之真兇無訛為必要（最高法院72年度臺上字第
    62 93 號判決意旨參照）。又自首以對於未發覺之罪投案而
    受裁判為要件，如案已發覺，則被告縱有投案陳述自己犯罪
    之事實，亦祇可謂為自白，不能認為自首（最高法院95年度
    臺上字第3955號判決意旨可資參考）。經查：證人丙○○警
    員於本院到庭具結證稱：伊到現場時只剩一台機車及一攤血
    跡，傷者已被送去醫院，伊在詢問被告之前有先查詢機車車
    籍，車主是被告本人的名字，伊先去鹿基醫院，當時傷者戊○○在急救，伊在戊○○急救期間有與戊○○的媽媽談話，
    當時她說她兒子戊○○在裡面急救，她有說機車是他兒子戊○○騎的，而伊在肇事現場時，附近的鄰居有人跟伊說是機
    車騎士撞到行人，所以在伊還沒有詢問戊○○之前，依照伊
    蒐證所得資料，已經知道是戊○○騎機車撞到行人，伊在急
    診室問戊○○，只是要確認他是否為肇事者等語（本院卷第
    69頁背面至70頁）。故承辦警員於案發當日，即先自蒐證過
    程得知本件車禍係被告騎機車撞傷行人，於被告向警承認其
    為犯罪行為人之前，有偵查犯罪職權之公務員即已知被告涉
    有過失傷害罪嫌（被害人嗣於98年1月12日19時15分許因傷
    致死，亦不影響警員「已發覺」被告犯行之事實），足見臺
    灣彰化地方法院檢察署相驗卷第19頁所附之交通事故肇事人
    自首情形紀錄表所勾選之例稿項目「處理人員前往傷者就醫
    之醫院處理時，肇事人在場，並當場承認肇事人」所載雖無
    違誤，惟尚不足以認定本件被告係自首。本件被告與被害人
    兩人於車禍後即均被送醫急救，則被告是否係自首，自應傳
    喚承辦警員作證，惟原審未傳訊到場處理之警員，逕依上開
    記載即認被告係自首，尚嫌違誤。(2)、原審認肇事路段之速
    限為50公里，而被告貿然以時速50至60公里之速度超速行駛
    ，亦有過失，惟查，證人丙○○警員到庭具結證稱：伊於道
    路交通事故調查報告表（一）所載速限為五十公里是誤載，
    因第一當事人是行人，並沒有時速之問題，本件肇事地點前
    大約三百公尺處，有速限六十公里之標示，所以肇事地點之
    速限應是六十公里，過肇事地點2.5公里以後，即進入鹿港
    市區，速限才是五十公里等語（本院卷第69頁），並庭呈有
    速限標示之道路照片附卷（本院卷第88、91頁）供參，原審
    依上開錯誤之道路交通事故調查報告表（一）之記載，認被
    告亦有超速駕駛之過失，亦有違誤。檢察官上訴意旨，以原
    審依自首之規定減輕被告刑責有誤而認原審量刑過輕，被告
    上訴意旨以其並未超速行駛，均指摘原判決不當，均有理由
    ，爰將原判決撤銷改判。爰審酌被告因上開過失導致被害人
    死亡，造成無可挽救之遺憾，並使被害人家屬痛失至親，所
    生危害不輕，惟被告前未有犯罪記錄，素行良好，此有臺灣
    高等法院被告前案紀錄表存卷可按，參酌其過失程度、犯後
    坦承過失犯行，態度尚佳，惟因賠償金額與被害人家屬之要
    求差距甚大而未能達成和解等一切情狀，量處如主文第2項
    所示之刑。
據上論斷，應依刑事訴訟法第369條第1項前段、第364條、第299
條第1項前段、刑法第276條第1項，判決如主文。
本案經檢察官乙○到庭執行職務。
中    華    民    國    98    年    6    月    16     日
          刑事第十庭    審判長法  官  林  照  明
                              法  官  蔡  名  曜
                              法  官  郭  瑞  祥
上列正本證明與原本無異。
不得上訴。
                              書記官  李  妍  嬅
中    華    民    國    98    年    6    月    16     日
附錄本件論罪科刑法條全文：
中華民國刑法第276條第1項
(過失致死罪)
因過失致人於死者，處2 年以下有期徒刑、拘役或2 千元以下罰
金。


司法院資訊處製作；財團法人民間司法改革基金會備份。
